臺灣臺南地方法院民事判決
109年度訴字第909號
原      告  王世億
訴訟代理人  林錫恩律師
被      告  郭宜臻
            湯上銘
共      同
訴訟代理人  陳廷瑋律師
            鄭猷耀律師
複  代理人  吳鎧任律師
            高夢霜律師
上列當事人間請求塗銷抵押權登記等事件，經本院於民國110年4
月20日言詞辯論終結，判決如下：
    主  文
被告郭宜臻應將如附表一編號1至2所示之抵押權登記予以塗銷。
被告湯上銘應將如附表一編號3至4所示之抵押權登記及如附表二
編號1至2所示之預告登記予以塗銷。
訴訟費用由被告負擔。
    事實及理由
一、原告起訴主張：臺南市安平區新南段578地號土地（下稱系
    爭土地）及坐落同段958建號建物（下稱系爭建物），均係
    訴外人王宥騰借名登記於原告名下，嗣王宥騰於民國108年1
    月28日以準備辦理移轉登記為由，向原告索取印鑑證明，卻
    擅以原告為債務人及義務人於同年2月12日將系爭土地及系
    爭建物設定如附表一編號1至2所示之普通抵押權予被告郭宜
    臻，復於同年11月22日將系爭土地及系爭建物設定如附表一
    編號3至4之普通抵押權予被告湯上銘，並於同日為被告湯上
    銘辦理如附表二編號1至2所示之預告登記。惟原告與被告郭
    宜臻、湯上銘素不相識，亦從未謀面，且原告並無授權王宥
    騰以其名義向被告借款並為抵押權設定及預告登記，故兩造
    間並無借貸、辦理抵押權及預告登記之合意，爰依民法第76
    7條第1項規定，提起本件訴訟等語等語。並聲明：如主文第
    1至2項所示。
二、被告則以：原告自承系爭土地及系爭建物係借名登記，實際
    所有權人乃王宥騰，故本件自應由訴外人王宥騰承當訴訟，
    方屬當事人適格；且被告前經王宥騰轉知原告有資金需求，
    王宥騰乃代理原告向被告借款，被告亦已多次匯款至王宥騰
    及原告之個人帳戶，嗣因原告未遵期還款，始要求設定如附
    表一、二所示之抵押權及預告登記；況本件原告既已提出專
    屬其本人之印鑑章、印鑑證明等相關資料予王宥騰辦理不動
    產抵押權設定及預告登記之用，顯見原告知悉並有授權王宥
    騰辦理之意，或至少已構成表現代理之情事，原告自應負授
    權人之責任等語置辯。並聲明：原告之訴駁回。
三、不爭執事項：
　㈠系爭土地及系爭建物，登記為原告所有，於108年2月12日設
    定如附表一編號1至2所示之普通抵押權予被告郭宜臻，用以
    擔保100萬元之債權（下稱系爭100萬債權）；復於同年11月
    22日設定如附表一編號3至4所示普通抵押權予被告湯上銘，
    用以擔保80萬元之債權（下稱系爭80萬債權）。
  ㈡被告湯上銘於108年11月22日設定如附表二編號1至2之預告登
    記。
四、兩造爭執事項：
  ㈠原告請求被告郭宜臻、湯上銘分別塗銷如附表一編號1至2、3
    至4所示之抵押權，有無理由？
  ㈡原告請求被告湯上銘塗銷如附表二編號1至2所示之預告登記
    ，有無理由？
五、得心證之理由：
　㈠原告請求被告郭宜臻、湯上銘分別塗銷如附表一編號1至2、3
    至4所示之抵押權，有無理由？
　⒈按抵押權為擔保物權，以擔保之債權存在為前提，倘擔保之
    債權不存在或確定不發生，抵押權即無所附麗，縱有抵押權
    登記，亦屬無效，抵押人得請求塗銷（最高法院109年度台
    上字第2638號判決參照），而一般抵押權成立上之從屬性，
    僅關乎該抵押權之效力，且當事人為借款債務設定一般抵押
    時，先為設定登記，再交付金錢之情形，所在多有，自不得
    因已為設定登記，即反推已交付金錢或指已交付金錢為常態
    事實。故抵押人主張借款債權未發生，而抵押權人予以否認
    者，依首開說明，仍應由抵押權人負舉證責任（最高法院10
    7年台上字第2193號判決參照）。準此，本件原告主張兩造
    間實際上並無消費借貸契約關係存在，為被告所否認，揆諸
    上開最高法院判決意旨，自應由被告先負舉證之責任，且按
    消費借貸，係當事人一方移轉金錢或其他代替物之所有權於
    他方，而約定他方以種類、品質、數量相同之物返還之契約
    ，民法第474條定有明文，故消費借貸之成立，以貸與人已
    將金錢或其他代替物交付借用人及貸與人與借用人間有消費
    借貸之合意為其要件，故當事人之一方主張消費借貸關係存
    在時，應由他造就消費借貸之要件即「交付金錢」或代替物
    及「本於消費借貸之意思」而交付及收受金錢之事實均負舉
    證責任。
　⒉稽之證人王宥騰於本院審理時具結證稱：伊先前是做不動產
    事業，會向投資人借錢來購買房地投資獲利。系爭土地及系
    爭建物當初是伊購買，掛名給原告，後來因為財務出現狀況
    ，土地抵押的借款無法繳納，均由原告代為繳納，加上伊原
    本跟原告就有債權債務關係，所以伊就把系爭土地和系爭建
    物給原告作為抵償對原告之債務。而因為伊曾跟原告說假如
    不願意負擔系爭土地和系爭建物的借款壓力，可以找別人買
    ，所以斯時伊有先找被告郭宜臻來買，但在被告郭宜臻還沒
    有給付價金前，應被告郭宜臻之要求先設定如附表一編號1
    至2所示之抵押權當作訂下系爭土地和系爭建物之意，但之
    後被告郭宜臻並沒有付款。至於被告湯上銘部分，則是因伊
    經濟狀況實在不好，始找上被告湯上銘，同樣是先設定如附
    表一編號3至4所示之抵押權及如附表二編號1至2所示之預告
    登記，但後來也是沒有給錢。伊曾經有去叫被告2人塗銷登
    記，但是因為被告2人與伊有其他債權債務的關係，所以均
    不願意塗銷等語明確（見本院卷第310頁至第311頁），是被
    告2人既未給付購買系爭土地或系爭建物之價金，亦未與原
    告或王宥騰間存有消費借貸關係，始設定如附表一編號1至4
    之抵押權及如附表二編號1至2所示之預告登記，足認原告主
    張系爭100萬債權及系爭80萬債權均不存在，為有理由。
　⒊被告雖提出存摺交易往來明細表及存款存根聯（見本院卷第1
    15頁至第119頁、第203頁至第230頁），並聲請傳喚辦理如
    附表一抵押權設定及附表二預告登記之地政士簡英宗為證人
    ，用以證明系爭100萬債權及系爭80萬債權確實存在云云。
    惟細繹被告所提出之存摺交易往來明細表及存款存根聯，僅
    能證明被告郭宜臻曾以原告之名義，匯款至第一商業銀行之
    特定帳戶及與王宥騰間有金錢上之存匯款紀錄，然存匯款之
    原因多端，實難僅憑上開證據遽論上開存匯款之金錢即為系
    爭100萬債權及系爭80萬債權借貸之金錢，況依證人王宥騰
    上開之證述，其與被告郭宜臻、湯上銘間本有其他債權債務
    關係，因此更難僅執被告郭宜臻與王宥騰間有金錢之存匯款
    紀錄，論斷系爭100萬債權及系爭80萬債權存在。至依證人
    簡英宗於本院時具結之證述內容（見本院卷第292頁至第295
    頁），僅可證明其有受王宥騰所託，辦理設定如附表一、二
    所示之抵押權及預告登記，但其係聽聞王宥騰、被告湯上銘
    曾稱有給錢，但關於如何交付金錢以及確實有無交付金錢等
    細節，均未親身見聞，亦無所知悉，是依證人簡英宗證述之
    內容，亦 難採為對被告有利之認定。
　⒋按所有人對於無權占有或侵奪其所有物者，得請求返還之。
    對於妨害其所有權者，得請求除去之。有妨害其所有權之虞
    者，得請求防止之，民法第767條第1項定有明文。次按抵押
    權為不動產物權，其所擔保債權之種類及範圍，屬抵押權之
    內容，依法應經登記，始生物權之效力。又抵押權為從物權
    ，以其擔保之債權存在為成立之要件，倘若所擔保之債權不
    存在，縱為抵押權之設定登記，仍難認其抵押權業已成立，
    此乃抵押權成立上（發生上）之從屬性（最高法院104年度
    台上字第208號判決參照）。經查，系爭100萬債權及系爭80
    萬債權並不存在，業經本院認定如前，揆之前揭說明，如附
    表一編號1至4所示之抵押權即難認業已成立。又如附表一編
    號1至4所示之抵押權雖未成立，惟在該抵押權登記塗銷以前
    ，如附表一編號1至4所示之抵押權登記，仍足以妨害原告對
    於系爭土地及系爭建物所有權之行使，則原告本於民法第76
    7條第1項之規定，訴請被告將附表一編號1至4所示之抵押權
    登記予以塗銷，洵屬正當，自應准許。
　⒌至被告雖主張本件原告為借名登記之出名人，於本件有欠缺
    當事人適格云云，惟依證人王宥騰前揭之證述，其已因財務
    狀況不佳，將系爭土地和系爭建物所有權讓與原告，已非借
    名登記，是被告所主張之情，與事實不符，難以憑採；又被
    告另主張原告將印鑑章、印鑑證明等相關資料交予王宥騰辦
    理不動產抵押權設定及預告登記之用，應負授權人責任云云
    ，惟兩造對於確有如附表一、二所示抵押權設定及預告之登
    記，並無爭執，縱令被告主張屬實，因本院既已認定系爭10
    0萬債權及系爭80萬債權不存在，則原告是否應負授權王宥
    騰辦理抵押權設定及預告登記之法律效果，並無礙於被告郭
    宜臻、湯上銘應分別就附表一編號1至2、3至4所示之抵押權
    登記予以塗銷之認定，併此指明。
　㈡原告請求被告湯上銘塗銷如附表二編號1至2所示之預告登記
    ，有無理由？
  ⒈按所有人對於妨害其所有權者，得請求除去之，民法第767條
    第1項中段定有明文。次按聲請保全下列請求權之預告登記
    ，應由請求權人檢附登記名義人之同意書為之：一、關於土
    地權利移轉或使其消滅之請求權；二、土地權利內容或次序
    變更之請求權；三、附條件或期限之請求權。前項預告登記
    未塗銷前，登記名義人就其土地所為之處分，對於所登記之
    請求權有妨礙者無效，土地法第79條之1第1項、第2項定有
    明文。是預告登記係對於他人之土地權利，為保全其請求權
    而預先所為之登記，為限制登記之一，亦屬保全登記，其目
    的在於限制土地登記名義人對其土地有妨害保全之請求權之
    處分。是預告登記既在保全債權請求權之行使，如該債權請
    求權並不存在時，該預告登記亦無依據，應予塗銷。
  ⒉經查，觀之證人王宥騰前開之證述，如附表二編號1至2所示
    之預告登記，原係作為擔保出賣系爭土地和系爭建物予被告
    湯上銘之用，惟嗣後被告湯上銘並未依約給付價金，則如附
    表二編號1至2所示之預告登記既係為保全被告湯上銘之所有
    權移轉登記請求權，而具有從屬性，然被告湯上銘嗣並未依
    約給付購買系爭土地和系爭建物之價金，則被告就系爭土地
    及系爭建物既無所有權移轉登記請求權，依前揭說明，原告
    即得請求被告塗銷如附表二編號1至2所示之預告登記，從而
    ，原告此部分之主張自屬有據，亦應予准許。
六、綜上所述，被告未能舉證系爭100萬債權及系爭80萬債權存
    在，從而，原告主張依民法第767條第1項規定，訴請被告郭
    宜臻應將如附表一編號1至2所示之抵押權登記予以塗銷、被
    告湯上銘應將如附表一編號3至4所示之抵押權登記及如附表
    二編號1至2所示之預告登記予以塗銷，均有理由，應予准許
    。
七、本件為判決基礎之事證已臻明確，兩造其餘攻擊防禦方法及
    舉證，經本院審酌後認與本件判決結果均不生任何影響，爰
    不逐一論列，附此敘明。
八、訴訟費用負擔之依據：民事訴訟法第78條。
中　　華　　民　　國　　110 　年　　5 　　月　　18　　日
                  民事第五庭    法  官　施志遠  
以上正本係照原本作成。
如對本判決上訴，須於判決送達後20日內向本院提出上訴狀。
如委任律師提起上訴者，應一併繳納上訴審裁判費。
中　　華　　民　　國　　110 　年　　5 　　月　　19　　日
                                書記官　李慈容
【附表一】：         編號 擔保物所在 收案字號 登記日期 存續期間 權利人即被告 債務人即原告 擔保債權金額 設定權利範圍 1 臺南市○○區○○段000地號土地 普跨（東南台南）字第001910號 108年2月12日 108年1月31日至109年1月30日 郭宜臻 王世億 100萬 4分之1 2 臺南市○○區○○段 000○號建物 普跨（東南台南）字第001910號 108年2月12日 108年1月31日至109年1月30日 郭宜臻 王世億 100萬 1分之1 3 臺南市○○區○○段000地號土地 普字第138000號 108年11月22日  108年11月6日至138年11月5日 湯上銘 王世億 80萬 4分之1 4 臺南市○○區○○段 000○號建物 普字第138000號 108年11月22日 108年11月6日至138年11月5日 湯上銘 王世億 80萬 1分之1 

【附表二】：        編號 標的物所在 收案字號 登記日期 預告登記請求人即被告 登記內容 義務人即原告 設定權利範圍 1 臺南市○○區○○段000地號土地 普字第138010號 108年11月22日 湯上銘 關於土地權利移轉之請求權 王世億 4分之1 2 臺南市○○區○○段 000○號建物 普字第138010號 108年11月22日 湯上銘 關於土地權利移轉之請求權 王世億 1分之1